臺灣士林地方法院民事裁定
                                  108年度家親聲字第225號
                                  108年度家親聲字第252號
聲  請  人即  陳水柳  
反聲請相對人
代   理   人  鄭志政律師
相  對  人即  陳廣嘉  
反聲請聲請人
上列聲請人聲請給付扶養費事件（108 年度家親聲字第225 號）
，暨相對人反聲請免除扶養義務事件（108 年度家親聲字第252
號），本院合併裁定如下：
    主  文
甲○○之聲請駁回。
乙○○對於甲○○之扶養義務應予免除。
聲請及反聲請之程序費用均由甲○○負擔。
    理  由
一、按數家事訴訟事件，或家事訴訟事件及家事非訟事件請求之
    基礎事實相牽連者，得向就其中一家事訴訟事件有管轄權之
    少年及家事法院合併請求，不受民事訴訟法第53條及第248
    條規定之限制。前項情形，得於第一審或第二審言詞辯論終
    結前為請求之變更、追加或為反請求。法院就前條第1 項至
    第3 項所定得合併請求、變更、追加或反請求之數宗事件，
    應合併審理、合併裁判。家事事件法第41條第1 、2 項及第
    42條第1 項定有明文。此等規定於家事非訟事件之合併、變
    更、追加或反聲請準用之，此觀家事事件法第79條規定即明
    。查聲請人即反聲請相對人甲○○（下稱甲○○）請求相對人即
    反聲請聲請人乙○○（下稱乙○○）給付扶養費事件，乙○○於民
    國108 年8 月27日具狀反聲請求為免除其對於甲○○之扶養義
    務，依照上開規定，乙○○所為之反聲請於法並無不合，本院
    自應合併審理、裁判。
二、甲○○之聲請意旨略以：伊係相對人乙○○（男，民國00年0 月
    0 日生）之父，現年66歲，罹患多種慢性疾病，身體欠佳，
    已無工作能力，名下亦無任何財產，已不能維持生活而有受
    扶養之必要。又伊雖多年未與乙○○同住聯繫，然乙○○既為法
    定扶養義務人，依法應負扶養義務，但乙○○對伊不加聞問，
    惟伊願意節衣縮食，並參酌行政院主計總處公布之105 年度
    臺北市地區每人每月平均消費支出數額新臺幣（下同）28,4
    76元，爰依民法第1114條第1 款規定，請求乙○○按月給付扶
    養費20,000元等語。並聲明：乙○○應自聲請狀繕本送達翌日
    起至伊死亡之日止，按月於每月10日給付20,000元，如逾一
    期不履行者，其後十期喪失期限利益。
三、乙○○之答辯暨反聲請意旨略以：伊於86年5 月4 日出生後，
    父母即行蹤不明，伊自出生至成年時止均由台中市政府社會
    局安置照顧，並經台灣台中地方法院（下稱台中地院）以95
    年度家訴字第74號判決停止伊父母甲○○、林秀美對於伊之親
    權確定在案，故甲○○自幼未曾扶養過伊，係無正當理由未盡
    扶養義務，且屬情節重大，爰依民法第1118條之1 規定請求
    免除伊對於甲○○之扶養義務等語。並為答辯聲明：請求駁回
    甲○○之聲請。
四、按直系血親相互間互負扶養之義務；負扶養義務者有數人而
    其親等同一時，應各依其經濟能力，分擔義務。受扶養權利
    者，以不能維持生活而無謀生能力者為限；前項無謀生能力
    之限制，於直系血親尊親屬不適用之，民法第1114條第1 款
    、第1115條第3 項、第1117條固有明文。惟按，受扶養權利
    者有下列情形之一，由負扶養義務者負擔扶養義務顯失公平
    ，負扶養義務者得請求法院減輕其扶養義務：㈠對負扶養義
    務者、其配偶或直系血親故意為虐待、重大侮辱或其他身體
    、精神上之不法侵害行為。㈡對負扶養義務者無正當理由未
    盡扶養義務。受扶養權利者對負扶養義務者有前項各款行為
    之一，且情節重大者，法院得免除其扶養義務，民法第1118
    條之1 第1 項、第2 項亦有明定。核其立法理由係民法扶養
    義務乃發生於有扶養必要及有扶養能力之一定親屬之間，父
    母對子女之扶養請求權與未成年子女對父母之扶養請求權各
    自獨立（最高法院92年度第五次民事庭會議決議意旨參照）
    ，父母請求子女扶養，非以其曾扶養子女為前提。然在以個
    人主義、自己責任為原則之近代民法中，徵諸社會實例，受
    扶養權利者對於負扶養義務者本人、配偶或直系血親曾故意
    為虐待、重大侮辱或其他身體、精神上之不法侵害行為，或
    對於負扶養義務者無正當理由未盡扶養義務之情形，例如實
    務上對於負扶養義務者施加毆打，或無正當理由惡意不予扶
    養者，即以身體或精神上之痛苦加諸於負扶養義務者而言均
    屬適例（最高法院74年臺上字第1870號判例意旨參照），此
    際仍由渠等負完全扶養義務，有違事理之衡平，爰增列第1
    項，此種情形宜賦予法院衡酌扶養本質，兼顧受扶養權利者
    及負扶養義務者之權益，依個案彈性調整減輕扶養義務。至
    受扶養權利者對負扶養義務者有第1 項各款行為之一，且情
    節重大者，法律仍令其負扶養義務，顯強人所難，爰增列第
    2 項，明定法院得完全免除其扶養義務。可知增訂之民法第
    1118條之1 規定於99年1 月29日施行後，扶養義務從「絕對
    義務」改為「相對義務」，賦予法院得斟酌扶養本質，兼顧
    受扶養權利者及負扶養義務者之權益，依個案彈性調整減輕
    或免除扶養義務。
五、經查，聲請人甲○○雖主張相對人乙○○為其子，其目前不能維
    持生活，有受扶養之必要，請求乙○○應按月給付扶養費20,0
    00元云云。然乙○○固不否認其為甲○○之子，惟堅決否認對於
    甲○○應負扶養義務，並具狀反聲請免除其對於甲○○之扶養義
    務。故本件應審究者係乙○○對於甲○○之扶養義務應否免除或
    減輕，茲析述如下：
  ㈠乙○○抗辯之上開事實，業經甲○○自認在卷（見上揭卷第27頁
    ），並有戶籍謄本、台中地院95年度家訴字第74號民事判決
    暨確定證明書在卷可按。且依上揭判決理由已認定「被告等
    二人（即甲○○、林秀美）為兒童乙○○之父母，竟置兒童乙○○
    生活於不顧，將之棄置於醫院，其後經社政機關接獲通報後
    ，加以安置，期間未加聞問，迄今不與社會局聯絡，被告等
    二人對兒童乙○○疏於照顧、撫育之情事，亦未積極提供適當
    之養育及照顧，而有顯疏於保護、照顧情節重大之情。原告
    聲請宣告停止被告等二人對乙○○之親權，為有理由」等語，
    亦經本院核閱無誤，堪信乙○○抗辯之事實為真正。
  ㈡甲○○既為乙○○之父親，對乙○○於成年前負有扶養義務，然其
    未曾盡到為人父之扶養義務，自乙○○出生時起即置之不理，
    未曾照顧、撫育乙○○，更遑論負擔乙○○之扶養費，殊違人父
    應盡之扶養責任，顯已構成對負扶養義務者無正當理由未盡
    扶養義務，且屬情節重大，如強令乙○○負擔與其長期感情疏
    離之父甲○○之扶養義務，顯失公平，洵堪認定。從而乙○○主
    張依民法第1118條之1 第1 項、第2 項之規定，請求免除其
    對於甲○○之扶養義務，為有理由，應予准許。再者，乙○○反
    聲請免除對於甲○○之扶養義務，既有理由，則甲○○請求乙○○
    應按月給付扶養費20,000元，即屬無據，應予駁回。
六、據上論結，甲○○之聲請為無理由；乙○○之反聲請為有理由，
    依家事事件法第97條，非訟事件法第21條第2 項，民事訴訟
    法第95條、第78條，裁定如主文。
中　　華　　民　　國　 108　　年　　10　　月　　3 　　日
                  家事法庭法  官  陳章榮
以上正本係照原本作成。  
如不服本裁定，應於送達後10日內向本院提出抗告狀。
中　　華　　民　　國　 108　　年　　10　　月　　3 　　日
                          書記官  陳雅惠